【裁判字號】    95,台上,5164
【裁判日期】    950921
【裁判案由】    誣告等罪
【裁判全文】
最高法院刑事判決            九十五年度台上字第五一六四號
上  訴  人  甲 ○ ○
            乙○○○
共      同
自訴代理人  徐 玉 蘭律師
被      告  丙 ○ ○
選任辯護人  李國盛律師
上列上訴人等因自訴被告誣告等罪案件，不服台灣高等法院中華
民國九十五年七月五日第二審判決（九十四年度上訴字第一○七
二號，自訴案號：台灣台北地方法院九十二年度自字第三三七號
），提起上訴，本院判決如下：
    主  文
原判決撤銷，發回台灣高等法院。
    理  由
本件原判決以上訴人甲○○、乙○○○自訴被告丙○○涉犯教唆
偽證、誣告、準誣告及行使業務上登載不實文書等罪嫌，但經原
審調查證據之結果，認均不能證明被告犯罪，乃維持第一審諭知
被告無罪之判決，駁回上訴人等在第二審之上訴；固非無見。
惟查：(一)、犯罪事實之一部提起自訴者，他部雖不得自訴亦以
得提起自訴論；但不得提起自訴部分係較重之罪，或其第一審屬
於高等法院管轄，或第三百二十一條之情形者，不在此限。又刑
事訴訟法第三百十九條第一項前段所定得提起自訴之人，係限於
因犯罪而直接被害之人，必其人之法益由於犯罪行為直接所加害
，若須待乎他人之另一行為而其人始受損害者，即非因犯罪直接
所受之損害，不得提起自訴；至個人與國家或社會，因犯罪而同
時被害者，該被害之個人，固亦得提起自訴，但所謂同時被害，
自須個人之被害與國家或社會之被害由於同一之犯罪行為所致，
若犯罪行為雖足加國家或社會以損害，而個人之受害與否，尚須
視他人之行為而定者，即不能謂係同時被害，仍難認其有提起自
訴之權。刑法上之誣告罪，得由被誣告人提起自訴，係以誣告行
為一經實施，既足使國家司法上之審判權或偵查權罔為開始，而
同時又至少必使被誣告者受有名譽上之損害，縱使審判或偵查結
果不能達到誣告者欲使其受懲戒處分或刑事處分之目的，而被誣
告人在名義上已一度成為行政上或刑事上之被告，其所受名譽之
損害，自係誣告行為直接且同時所加害。至於他人刑事被告案內
為證人之人，在審判或偵查時，依法具結而為虛偽之陳述，固足
使採證錯誤，判斷失平，致司法喪失威信，然此種虛偽之陳述，
在他人是否因此被害，尚繫於執行審判或偵查職務之公務員採信
其陳述與否而定，並非因偽證行為直接或同時受有損害，即與刑
事訴訟法第三百十九條第一項前段所稱之被害人並不相當，其無
提起自訴之權，自不待言。本件上訴人等在第一審法院提起自訴
，係指訴被告涉犯教唆偽證、誣告、準誣告及行使業務上登載不
實文書罪嫌，其中關於乙○○○自訴被告涉犯教唆偽證部分，其
何以得對之一併提起自訴，法院何以得對之加以判決，第一審判
決並未在理由內詳予論述，原判決亦未為說明，遽維持第一審諭
知被告無罪之判決，洵有理由不備之違法。(二)、事實審法院對
於證據之判斷及事實之認定，除刑事訴訟法已有明定之證據法則
應遵守外，通常皆以本於生活經驗上認為確實之經驗法則、或理
則上當然之論理法則為其依據，倘事實審法院對於證據之判斷，
欠缺合理性或適合性而與事理顯有矛盾，即與經驗法則或論理法
則有所違背，所為判決當然違背法令。又誣告罪之成立，以明知
所告事實之虛偽為要件，若因懷疑而誤告，縱令所告不實，因其
缺乏誣告故意，自難使負刑責；然若故意違反自己明知之事實而
為申告，顯非出於懷疑或誤會，自不能謂其不應負誣告罪責。被
告以聯盈有限公司（下稱聯盈公司）代表人名義追加告訴甲○○
、乙○○○涉嫌先後於民國七十六及七十七年間，各侵占聯盈公
司資金新台幣（下同）八百零一萬一千元、五百九十七萬八千九
百七十八元；查被告既能計算出甲○○、乙○○○侵占總額，卻
未提出完整資料供法院比對，復未能具體指出甲○○、乙○○○
究如何侵占聯盈公司資金，則其有無故意違反自己明知之事實而
為申告，且顯非出於懷疑或誤會等情，與被告應否負誣告罪責，
至為攸關；原判決未進一步深入查證，僅於理由內說明：雖聯盈
公司所提資料不完整，被告復未能具體指出甲○○、乙○○○如
何侵占聯盈公司款項，其指訴空泛不合理；但甲○○、乙○○○
也未提出被告有何虛構事實之證據，仍難認被告有誣告甲○○、
乙○○○之故意等語（見原判決正本第十頁第十二至二四行）；
依上說明，其論斷殊與論理法則相違背。以上或為上訴意旨所指
摘，或為本院得依職權調查之事項，應認原判決有撤銷發回更審
之原因。至上訴人等自訴被告準誣告及連續涉犯刑法第二百十六
條、第二百十五條行使業務上登載不實文書（不得上訴於第三審
法院）部分，依上訴人等自訴意旨，認此部分與教唆偽證、誣告
部分，彼此間有行為時即九十四年二月二日修正公布，自九十五
年七月一日施行前之刑法第五十五條牽連犯之關係，基於審判不
可分原則，應併予發回。
據上論結，應依刑事訴訟法第三百九十七條、第四百零一條，判
決如主文。
中    華    民    國  九十五  年    九    月  二十一  日
                      最高法院刑事第十二庭
                          審判長法官  林  永  茂
                                法官  洪  文  章
                                法官  蘇  振  堂
                                法官  蕭  仰  歸
                                法官  呂  永  福
      本件正本證明與原本無異
                                      書  記  官
中    華    民    國  九十五  年    九    月  二十五  日
                                                      V


司法院資訊處製作；財團法人民間司法改革基金會備份。
